【裁判字號】    99,勞簡上,9
【裁判日期】    990707
【裁判案由】    給付資遣費等
【裁判全文】
臺灣板橋地方法院民事判決             99年度勞簡上字第9號
上  訴  人  乙○○
訴訟代理人  余忠益律師
被上訴人    至佳電子股份有限公司
法定代理人  甲○○
訴訟代理人  張雙華律師
上列當事人間請求給付資遣費等事件，上訴人對於中華民國99年
1月7日本院板橋簡易庭98年度板勞簡字第62號第一審判決提起上
訴，經於中華民國99年6月23日言詞辯論終結，本院判決如下：
    主          文
原判決除確定部分外，關於駁回上訴人後開第二項之訴部分及該
部分訴訟費用之裁判均廢棄。
上開廢棄部分，被上訴人應給付上訴人新臺幣壹拾萬零壹佰伍拾
元。
其餘上訴及假執行之聲請均駁回。
第一、二審訴訟費用除確定部分外，由被上訴人負擔五分之四，
餘由上訴人負擔。
    事 實 及 理 由
壹、當事人之主張：
一、上訴人方面：
    聲明：（一）原判決廢棄。（二）上開廢棄部分，被上訴人
    應給付上訴人新臺幣（下同）115,619元。並陳明願供擔保
    ，請求宣告假執行。
    其陳述除與原判決記載相同者，茲引用之外，補稱：
（一）關於原判決徒以行政院勞工委員會於88年3月1日日台88勞
      資二字第005470號函示內容，即認定上訴人主張勞動基準
      法第14條第1項第6款為無理由，其認事用法顯有違誤，謹
      陳述於后：
  １、按勞動基準法第14條第1項第6款規定：雇主違反勞動契約
      或勞工法令，致有損害勞工權益之虞者，勞工得不經預告
      終止契約。自上開規定可知，勞工終止勞動契約時，並無
      須將其據以終止之具體事由（如雇主有何違反勞動契約之
      情節、並如何損害勞工權益之虞）告知雇主，且亦不以書
      面為必要……又勞動基準法第56條第1項明定：本法施行
      後，雇主應按月提撥勞工退休期待利益，不因雇主經濟狀
      況良窳而受影響，故雇主違反此一勞工法令未提撥退休準
      備金者，勞工領取退休金之權益即失保障，對於勞工權益
      自有損害之虞（請參照最高法院92年台上字第1779號判決
      ）。是以，本件被上訴人既以自認並未足額提撥退休準備
      金，不並會因事後經主管機關通知補足且予以補足後其違
      反勞工法令之行為即未構成，上訴人自得終止勞動契約。
  ２、又上訴人於任職被上訴人公司之初，上訴人並不知悉人投
      保薪資有薪資級距問題，原告自任職之初，僅知悉被上訴
      人公司以基本薪俸投保勞健保，且上訴人歷年之薪資明細
      表，並無法使上訴人知悉被上訴人如何申報全民健康保險
      費及勞工保險費，有上訴人93年4月及94年9月之薪資明細
      表（請參原證一）可稽。縱日後被上訴人更改薪資明細表
      格式（請參被證三），上訴人並非常年習於勞動法律之人
      ，即使細看亦無法知悉更改薪資明細表格式之確實意涵，
      被告以此主張上訴人知悉勞保投保薪資低報之時間點，顯
      屬過苛。事實上，上訴人係於98年6月中旬無端遭主管從
      原本擔任協助工程師修改處理圖面及圖面管制之工程助理
      ，調任根本非其專業範圍之生產管理部門外，上訴人於98
      年7月2日後前往勞工局詢問相關勞工法規，始知悉被上訴
      人有短報健保費用及勞工退休準備金之情事，縱被上訴人
      於98年7月更正投保薪資，被上訴人於98年7月之前違反勞
      動基準法第十四條第一項第六款之事由即已存在，並不因
      其事後補正勞保薪資其違法事由即已補正，事理法理均至
      為明確。
  ３、更何況，被上訴人主張投保薪資已補足，則其補足之事實
      證明為何？其補足之時間點究竟為上訴人主張終止勞動契
      約之前抑或之後，是否全額補足？原審均殊未調查，自有
      認事用法之違誤！
（二）又上訴人確實有短提勞工退休金及短提勞健保費用之事實
      ，謹陳述於后：
  １、被上訴人確實對於上訴人有有短提勞工退休金及勞健保費
      用之事實，謹提呈上訴人乙○○於任職至佳電子股份有限
      公司之薪資條（請參上證一），其上皆顯示上訴人薪資實
      領金額為平均28000元-29000元，而健保投保金額及勞保
      投保金額僅為22800元。是以被上訴人確實有短報健保投
      保金額及勞保投保金額，情事至明。
  ２、再細繹上開薪資條所示之勞退公司提撥金額，皆為1368元
      ，該金額亦僅是以22800元為計算提撥6%金額（即22800
      ×6%＝22800）。且從上訴人向勞工局申請之已繳納勞工
      個人專戶明細資料，被上訴人最近6個月提撥上訴人之勞
      工退休金確實僅1368元（請參上證二）。是以，被上訴人
      確實亦短報上訴人勞退薪資，上訴人自得依勞動基準法第
      14條第1項第6款主張請求資遣費。
（三）證據：除援用第一審所提證據外，補提薪資條、已繳納勞
      工個人專戶明細資料等影本為證據。
二、被上訴人方面：
    聲明：請求駁回上訴。
    陳述除與原判決記載相同者，茲引用之外，補稱：
（一）按上訴人主張其非常年習於勞動法令之人，故雖執有被上
      訴人交付之薪資條，但不明被上訴人以基本薪資投保勞、
      健保為誤，上訴人係直至98年7月2日前往勞工局詢問相關
      法令後始查知被上訴人上開作法係與勞保法令有間。姑不
      論上訴人謂其收執薪資條，但不知被上訴人投保金額有無
      符合法令是否足採，即就上訴人陳稱其係98年7月2日知悉
      投保薪資應包含經常性給與，旋於同年月8日發函與被上
      訴人終止勞動契約以觀，上訴人顯然並未給與被上訴人改
      正機會，則原審依勞委會88年3月1日台88勞資二字第0054
      70號函釋：「勞工依勞動基準法第十四條第一項第六款之
      規定不經預告終止契約須完備『雇主違反勞動契約或勞工
      法令』及『有損害勞工權益之虞』二要件，且須於知悉其
      情形之日起三十日內為之。本案雇主將勞工投保薪資以多
      報少，固已構成違反勞工法令情事，惟如經勞工反映，雇
      主知所調整，則尚難謂有損害勞工權益之虞。」（請參見
      被證一），認被上訴人依分動基準法第14條第1項第6款終
      止勞動契約與法不合，不生終止勞動契約效力，誠屬適法
      ，核無不當、違誤可言。另，就勞委會於97年12月2日對
      「何謂『雇主違反勞動契約或勞工法令，致有損害勞工權
      益之虞』勞工可否終止契約，請求資遙費？」所為之函釋
      以觀，其依歷年行政解釋令及司法實務所整理之勞工無需
      預告即得依據勞動基準法第14條第1項第6款終止勞動契約
      之情形，略有：未盡勞工同意，調動勞工至他公司工作
      ；事業單位宣布停工，經協調後未復工，對勞工未有適
      當安排；將一公司分割為AB二公司，勞工由原公司轉到
      他公司任職，原勞動契約當事人雇主已經變更；事業單
      位將勞工工作時間更改為晝夜輪班，勞工不同意時；勞
      工因職災請公傷病假，雇主卻將勞工解僱；雇主片面調
      減勞工薪資（請參見被證二）。投保薪資以多報少並不在
      其內；至上訴人所援引之最高法院92年台上字第1779號判
      決，之所以認為勞工依上開法條終止合約為有理由，係因
      僱主經命改正而仍置之不理，有該判決足資參照（請參見
      被證七），在在足徵原判決之見解於法無違，應值維持。
（二）被上訴人確曾在98年6月間調動上訴人職務，但此一調動
      並非無端，且符合調動五原則。蓋：被上訴人生產管理部
      門乙職原由丙○○小姐擔任，因其於98年6月15日向被上
      訴人提出育嬰假（期間98年7月1日起98年12月31日止）之
      申請（請參見陂證八），該職務勢必要由他人接任。緣於
      該工作內容為協調公司之物料、產能與業務出貨交期回覆
      ，自應由對公司狀況較為熟悉者擔任，考量：上訴人於
      93年2月12日（斯時上訴人已到職1年）所填載之人事資料
      卡，就「公司要求調配到其他單位時的配合度」項目表明
      「無意見」（請參見被證九），同意被上訴人得基於公司
      需要調動其職務；上訴人任職被上訴人公司5年多，表
      現優異，由基層品檢員拔擢擔任圖面管制之工程助理，於
      擔任工程助理期間，亦經常開立製令單與請購單（此工作
      內容與生產管理部門同），且於生產管理部門人員休假時
      均由上訴人支援該部門並開立上開單據，對該工作內容甚
      為熟稔；生產管理部分之工作無須四處走動，可以以電
      于郵件或電話與採購、業務、生產組長協調，對身為輕障
      之上訴人並無影響（實則上訴人初至公司所任之品檢員，
      每二小時需至生產線巡檢，其體能之負擔顯較生產管理部
      門為重）。被上訴人始調任其擔任此一工作，是被上訴人
      將上訴人調職確有其必要性，而非「無端」。又，上訴人
      調任該一職務仍在公司內工作，工作地點並未變更、薪資
      亦未減少，此一調職對上訴人並無任何不利益。則依內政
      部74年9月5日(74)台內勞字第328433號函釋：「如雇主確
      有調動勞工工作必要，應依下列原則辦理：（一）基於企
      業經營上所必需；（二）不得違反勞動契約；（三）對勞
      工薪資及其他勞動條件，未作不利之變更；（四）調動後
      工作與原有工作性質為其體能及技術所可勝任；（五）調
      動地點過遠，雇主應予以必要之協助。」，被上訴人此一
      將上訴人調職行為，並未違反調動五原則，上訴人執此終
      止合約亦屬無據，自不生終止效力。
（三）本件上訴人係於98年6月17日自請離職，且亦排定時間休
      特休假，自無資遣費及非自願離職證明書請求權存在。蓋
      ：
  １、上訴人係在98年6月17日以言詞向其主管丁○○提出辭職
      ，經慰留無效，丁○○報告管理課，獲允准同意上訴人離
      職，乃依據被上訴人離職管理規定（請參見被證七），由
      上訴人主管丁○○於同年24日向管理課領取離職申請單（
      請參見被證十一），並交付上訴人，請其填妥後交回公司
      ，以完備離職程序。當時就上訴人享有之特休部分，上訴
      人表明希望全部休完，被上訴人則認應按其今年任職期間
      比例計算應休之特休日數，上訴人電詢勞工局，並親書下
      列書面：「我問過勞工局與勞委會，特休為去年滿一年所
      得到的所以我可以休完。勞工局說特休我可以休，如公司
      不準之後需付薪。請戊○再問清楚00-0000-0000勞委會00
      -0000-0000-勞工局」置於丁○○桌上（請參見被證十二
      ），被上訴人查詢相關單位後，亦准上訴人於離職前休完
      所有特休假，丁○○遂請上訴人將今年未休完年假在離職
      前（98年7月17日）以排休方式為之，並由上訴人函覆將
      於7月2日、7日、8日、9日、14日、16日休假，此有雙方
      往來之電子郵件為據（請參見被證四），且上訴人亦依其
      排定之日期為休假（請參見被證五）。凡此業經丁○○於
      原審98年11月30日庭詢時證述在卷，是上訴人係自請離職
      甚明，依法被上訴人自無給付資遣費及非自願離職證明書
      等義務存在。
  ２、又上訴人雖未繳回離職申請單，完成被上訴人之離職程序
      ，惟「勞工離職在法律上是勞動契約終止權的行使，只需
      遵守勞基法第16條所規定的預告期間，不需雇主同意當然
      也不必獲得雇主批准。而且勞動契約終止權的行使在民法
      上也是形成權行使的一種，法律並未規定其行使方式，一
      般而言只要以意思表示送達到公司即可，並不需一定要填
      寫離職單或辭呈不可。」，有陳金泉所著「勞動法一百問
      」足稽（請參見被證十三）。是上訴人之未完備離職手續
      自不影響其自請離職所生之終止兩造間勞動契約效力，至
      為灼然。
（四）關於上訴人訴請補足勞工退休金19,716元部分，被上訴人
      業於99年5月21日連同訴訟費用、利息計21,017元匯入上
      訴人帳戶（被上證一），並通知上訴人在案。是關於上訴
      人此部分之請求自無保護必要，理應予駁回。
（五）證據：除援用第一審所提證據外，補提轉帳資料、中和中
      山路郵局99年5月25日第000291號存證信函及郵政掛號郵
      件收件回執等影本為證據。
參、得心證之理由：
一、本件上訴人於原審起訴主張其自93年2月12日起受僱於被上
    訴人，擔任工程助理職務，上訴人於98年7月2日得知被上訴
    人未依法為其投保，故寄發存證信函，依勞動基準法第14條
    第1項第6款通知被上訴人自98年7月10日終止勞動契約等情
    ，並提出勞工保險被保險人投保資料表（明細）、中和郵局
    98年7月8日第11 23號存證信函等影本為證據（見本院板橋
    簡易庭95年度司板勞簡調字第62號卷第5、7至8頁，以下簡
    稱調解卷）；被上訴人固不否認原告自前揭時間開始受僱於
    被告，及未依原告實領工資數額投保等事實，惟否認有原告
    所指有勞動基準法第14條第1項第6款規定之情形存在，且已
    經改正，上訴人是自行辭職等語。經查，本件被上訴人於93
    年2月12日為上訴人加入勞工保險所申報之投保薪資為16,50
    0元，嗣於93年10月1日調整為17,400元，96年7月1日調整為
    18,300元，96年12月1日調整為19,200元，97年12月1日調整
    為22,800元，98年7月1日調整為27,600元，被上訴人乃依據
    上訴人所領之「基本薪俸」數額作為投保薪資等情，為兩造
    所不爭執，且有前揭兩造俱不爭執其真正之勞工保險被保險
    人投保資料表（明細）影本在卷可參，則上訴人主張被上訴
    人並未依法令規定，依照上訴人之實領工資數額作為投保勞
    工保險之投保薪資一節，即堪予採取。又查，上訴人又於98
    年7月8日以存證信函通知被上訴人稱：「敬啟者：貴公司於
    九十三年二月十二日起投保薪資未依勞動基準法第2條第3款
    規定之『工資為準即勞工因工作而獲得之報酬；包括工資、
    薪金及按計時、計日、計月、計件以現金或實物等方式給付
    之獎金、津貼及其他任何名義之經常性給與均屬之』。故本
    人依勞動基準法第十四條第一項第六款規定『雇主違反勞動
    契約或勞工法令，致有損害勞工權益之虞者』，為此特以此
    存證信函為終止勞動契約之表示，並自於九十八年七月十日
    終止，並得依勞動基準法第十七條規定請求資遣費。並請貴
    公司於函到後五日內給付本人資遣費新台幣九萬參仟零肆拾
    壹元。以及依勞動基準法施行細則第二十四條第三項『特別
    休假因年度終結或終止契約而未休者，其應休未休之日數，
    雇主應發給工資』。給付本人未休完特別休假之金額貳仟伍
    佰零貳元。」等語，此有該上訴人所提出之前揭中和郵局98
    年7月8日第1123號存證信函等影本為證據，則上訴人已經依
    勞動基準法第14條第1項第6款規定，向被上訴人為終止勞動
    契約之意思表示，並請求給付資遣費及未休之特別休假工資
    一節，亦堪認定，則上訴人所為終止雙方間勞動契約之行為
    ，是否合於前揭法條規定而使雙方間勞動契約關係消滅因而
    消滅之事實，即有審究之必要，合先敘明。
二、按「有左列情形之一者，勞工得不經預告終止契約：一、雇
    主於訂立勞動契約時為虛偽之意思表示，使勞工誤信而有受
    損害之虞者。二、雇主、雇主家屬、雇主代理人對於勞工，
    實施暴行或有重大侮辱之行為者。三、契約所訂之工作，對
    於勞工健康有危害之虞，經通知雇主改善而無效果者。四、
    雇主、雇主代理人或其他勞工患有惡性傳染病，有傳染之虞
    者。五、雇主不依勞動契約給付工作報酬，或對於按件計酬
    之勞工不供給充分之工作者。六、雇主違反勞動契約或勞工
    法令，致有損害勞工權益之虞者。」、「勞工依前項第一款
    、第六款規定終止契約者，應自知悉其情形之日起，三十日
    內為之。」，勞動基準法第14條第1項、第2項分別定有明文
    ；其中關於勞動基準法第14條第1項第6款規定之勞工得不經
    預告終止勞動契約者，須以雇主有違反勞動契約或勞工法令
    之行為存在，且雇主之上開行為具有可能導致勞工權益受有
    損害之危險，倘雇主違反勞動契約或勞工法令之行為存在，
    或其行為並無導致勞工權益受有損害之可能者，勞工即無依
    據該條款所定之不經預告終止勞動契約之權利，但勞工是否
    得依據該條款規定不經預告終止勞動契約，亦僅有受前揭法
    條規定之限制，而別無其他條件之限制，故勞工並無須於發
    現雇主之行為有違反勞動契約或勞工法令，且有損害勞工權
    益之虞時，負有催告雇主改正之義務，並須於催告雇主改正
    未果後，方得依據該法條規定，不經預告終止勞動契約，此
    由前揭法條第1項規定，明定勞工行使此終止勞動契約權利
    時，得不經預告為之，可以確認；且民法上關於權利之行使
    ，須先經催告後始得行使者，法律自會明定其行使之程序須
    以先經催告為權利行使之前提，倘無明定須經催告始得行使
    之權利，即無再於法律規定之外，增加權利人行使權利之限
    制，更可確知勞工於行使勞動基準法第14條第1項第6款規定
    之權利時，並無須先催告雇主改正之必要。至於行政院勞工
    委員會88年3月1日台88勞資二字第005470號函釋載：「一、
    勞工依勞動基準法第十四條第一項第六款之規定不經預告終
    止契約須完備『雇主違反勞動契約或勞工法令』及『有損害
    勞工權益之虞』二要件，且須於知悉其情形之日起三十日內
    為之。本案雇主將勞工投保薪資以多報少，固已構成違反勞
    工法令情事，惟如經勞工反映，雇主知所調整，則尚難謂有
    損害勞工權益之虞。二、另按勞工保險條例第十四條規定，
    投保單位應按被保險人之月薪資總額，依投保薪資分級表之
    規定，覈實申報勞保投保薪資。如投保單位將投保薪資以多
    報少者，除應依同條例第七十二條規定處以罰鍰外，勞工因
    此所受損失，應由投保單位負責賠償。勞工投保薪資以多報
    少已受損失之求償，得逕洽勞工保險局。」等語，然此行政
    院勞工委員會之函釋，應以雇主之行為尚未造成勞工權益實
    際上損害之情形時，始有援用之餘地，倘雇主之行為，已經
    造成勞工權益實際之損害時，即已非有損害勞工權益之虞，
    而係雇主之行為已經實際上造成勞工權益受有損害，雇主即
    使即為改正，亦不影響勞工已經依前揭法條規定取得之契約
    終止權利，且依前揭法條規定，在有損害勞工權益之危險存
    在時，勞工即可不經預告終止勞動契約，則於對損害勞工權
    益有實害存在時，依舉輕以明重之法理，勞工當更可不經預
    告終止勞動契約；唯在雇主僅有為預定行為之通知，而其此
    一行為對於勞工之權益或有損害之危險存在，但其損害勞工
    權益之危險尚未具體化為實際損害前，雇主即時改正而未使
    勞工權益實際受損時，勞工本來已經取得之契約終止權，方
    因雇主之改正行為而消滅，例如雇主預告自下月份起將勞工
    工資數額減少，其此一違反雙方間勞動契約之行為雖尚未實
    施，但已有損害勞工工資權利之危險，勞工自得依勞動基準
    法第14條第1項第6款規定不經預告終止勞動契約，而無催告
    雇主改善後，始得行使此一契約終止權之限制，但若雇主於
    勞工依據勞動基準法第14條第1項第6款規定終止勞動契約之
    前，即改正原來預定減少工資數額之行為，並通知勞工此一
    改正措施，則於此時，因雇主已經將可能損害勞工權益之違
    反勞動契約之行為改正，則勞工即不得再主張依據勞動基準
    法第14條第1項第6款規定不經預告終止雙方間之勞動契約，
    此時，方得援用前揭行政院勞工委員會函釋，而不可謂勞工
    主張依據勞動基準法第14條第1項第6款規定不經預告終止勞
    動契約時，負有先催告雇主改正之義務，亦應先敘明。再按
    「前條所稱月投保薪資，係指由投保單位按被保險人之月薪
    資總額，依投保薪資分級表之規定，向保險人申報之薪資；
    被保險人薪資以件計算者，其月投保薪資，以由投保單位比
    照同一工作等級勞工之月薪資總額，按分級表之規定申報者
    為準。被保險人為第六條第一項第七款、第八款及第八條第
    一項第四款規定之勞工，其月投保薪資由保險人就投保薪資
    分級表範圍內擬訂，報請中央主管機關核定適用之。」、「
    被保險人之薪資，如在當年二月至七月調整時，投保單位應
    於當年八月底前將調整後之月投保薪資通知保險人；如在當
    年八月至次年一月調整時，應於次年二月底前通知保險人。
    其調整均自通知之次月一日生效。」、「第一項投保薪資分
    級表，由中央主管機關擬訂，報請行政院核定之。」，為勞
    工保險條例第14條所規定甚明；而依勞工保險條例施行細則
    第第27條規定：「本條例第十四條第一項所稱月薪資總額，
    以勞動基準法第二條第三款規定之工資為準；其每月收入不
    固定者，以最近三個月收入之平均為準；實物給與按政府公
    布之價格折為現金計算。」、「投保單位申報新進員工加保
    ，其月薪資總額尚未確定者，以該投保單位同一工作等級員
    工之月薪資總額，依投保薪資分級表之規定申報。」，至於
    勞動基準法第2條第3款則規定：「工資：謂勞工因工作而獲
    得之報酬；包括工資、薪金及按計時、計日、計月、計件以
    現金或實物等方式給付之獎金、津貼及其他任何名義之經常
    性給與均屬之。」，故凡勞工實際領取屬於經常性之給與，
    均屬於工資之一部，雇主應依勞工實領工資數額依照勞工保
    險投保薪資分級表之規定申報加保，每月工資數額不固定者
    ，則以最近3個月收入之平均數額為準。另依勞工保險條例
    第19條第3項、第4項規定：「前項平均月投保薪資之計算方
    式如下：一、年金給付及老年一次金給付之平均月投保薪資
    ：按被保險人加保期間最高六十個月之月投保薪資予以平均
    計算；參加保險未滿五年者，按其實際投保年資之平均月投
    保薪資計算。但依第五十八條第二項規定選擇一次請領老年
    給付者，按其退保之當月起前三年之實際月投保薪資平均計
    算；參加保險未滿三年者，按其實際投保年資之平均月投保
    薪資計算。二、其他現金給付之平均月投保薪資：按被保險
    人發生保險事故之當月起前六個月之實際月投保薪資平均計
    算；其以日為給付單位者，以平均月投保薪資除以三十計算
    。」、「第二項保險給付標準之計算，於保險年資未滿一年
    者，依其實際加保月數按比例計算；未滿三十日者，以一個
    月計算。」，關於勞工依勞工保險條例規定請領勞工保險給
    付時，其投保薪資乃關係於勞工所得請領之給付金額，其計
    算方式於老年給付部分乃以勞工請領老年給付前5年或3年期
    間之投保薪資平均計算，其餘現金給付則以保險事故發生前
    6個月之投保薪資平均計算，故雇主對於勞工加入勞工保險
    時，將勞工實領工資數額以多報少，固有損害勞工權益之虞
    ，但雇主得否於實害發生前改正，則必須視各該勞工實際情
    形判斷之，例如該勞工已屆得請領老年給付之年齡，而雇主
    卻在其請領老年給付前5年或3年期間有未依勞工實領工資數
    額加保之行為，即有可能影響該勞工所得請領之老年給付金
    額，此時雇主之行為即已使勞工之權利發生實際損害，又若
    勞工有發生得請領勞工保險給付之事故時，雇主有於其保險
    事故發生前6個月期間內，有未依勞工實領工資數額加保之
    行為，亦有可能影響該勞工所得請領之勞工保險給付金額，
    此時雇主之行為亦已使勞工之權利發生實際損害，均已非雇
    主得於事後依照勞工實領工資數額向勞工保險局申報調整投
    保薪資之行為可以去除勞工因雇主違反勞工法令而致使勞工
    權益受有損害之危險，蓋因此時實害業已發生，而不僅限於
    使勞工權益受有損害之危險狀態。然而，現在雇主應為僱用
    之勞工加入之社會保險，除勞工保險之外，尚有全民健康保
    險、就業保險等，其適用勞工退休金條例之勞工，並應按月
    為勞工提撥退休金於其專戶，其中就業保險部分，依就業保
    險法第6條規定，加入勞工保險之勞工即取得就業保險被保
    險人身分。依上開各保險或勞工退休之相關法令規定，全民
    健康保險之投保薪資數額多寡，並不影響被保險人之醫療給
    付內容，雇主將勞工之全民健康保險投保薪資數額以多報少
    ，固有使雇主受中央健康保險局裁罰之可能，但應不致於損
    害勞工依全民健康保險所得享有之醫療給付；但依就業保險
    法第16條第1項規定：「失業給付按申請人離職辦理本保險
    退保之當月起前六個月平均月投保薪資百分之六十按月發給
    ，最長發給六個月。但申請人離職辦理本保險退保時已年滿
    四十五歲或領有社政主管機關核發之身心障礙證明者，最長
    發給九個月。」，雇主就勞工保險之投保薪資以多報少，將
    同時影響勞工所得請領之失業給付金額；再依勞工退休金條
    例第23條第1項規定：「退休金之領取及計算方式如下：一
    、月退休金：勞工個人之退休金專戶本金及累積收益，依據
    年金生命表，以平均餘命及利率等基礎計算所得之金額，作
    為定期發給之退休金。二、一次退休金：一次領取勞工個人
    退休金專戶之本金及累積收益。」，可見雇主倘依較低之薪
    資數額為勞工提繳退休金者，對於日後勞工領取退休金時，
    即會因提繳金額較低而將領取較低金額之退休金給付；故雇
    主將勞工之加入勞工保險之投保薪資數額以多報少，就勞工
    保險部分，必須依勞工之個別具體情狀判斷其是否得以改正
    方式得使勞工得不經預告終止勞動契約之權利消滅，然於就
    業保險及勞工退休金之提繳部分，雇主此一將勞工保險投保
    薪資以多報少之行為，即已對勞工權益發生實際損害，已經
    非以改正行為可以使勞工得不經預告終止勞動契約之權利消
    滅。經查，本件上訴人為民國69年出生（見前揭勞工保險被
    保險人投保資料表影本，調解卷第4頁），但係適用勞工退
    休金條例規定之退休制度之勞工，且並無勞工保險條例規定
    之保險事故發生，故上訴人尚無因被上訴人將其勞工保險投
    保薪資以多報少之行為使其權益受有實際損害之情形發生，
    而被上訴人又於98年7月1日即上訴人於98年7月8日以存證信
    函對被上訴人為終止勞動契約之意思表示前，即將上訴人之
    勞工保險投保薪資予以調高至符合勞工保險局規定計算方式
    所得之金額，則被上訴人抗辯稱其已經改正，上訴人不得再
    此事由主張不經預告終止勞動契約一節，當屬可採；然而，
    被上訴人將上訴人之勞工保險投保薪資以多報少，將實際損
    害上訴人關於就業保險之失業給付及勞工退休金提繳金額等
    權利，依前揭說明，此部分因已對上訴人之權益發生實害，
    已經非被上訴人於98年7月1日將上訴人之勞工保險投保薪資
    予以改正為正確投保薪資即可使上訴人得依勞動基準法第14
    條第1項第6款規定得不經預告終止勞動契約之權利消滅，上
    訴人主張其得依前揭法條規定，不經預告終止雙方間之勞動
    契約一節，即屬可採。
三、又按「惟按勞動基準法第十四條第二項固規定：『勞工依前
    項第一款、第六款（即雇主違反勞動契約或勞工法令，致有
    損害勞工權益之虞）規定終止勞動契約者，應自知悉其情形
    之日起，三十日內為之』。以維持民事法律關係之安定性。
    然此一終止契約之形成權，並非一時性之權利，而係具有繼
    續性之權利，換言之，此一權利雖應於知悉雇主有違反勞動
    契約或勞工法令情形之日起，三十日內行使，逾期行使即不
    生終止之效力，然若雇主繼續有違反勞工法令或勞動契約、
    致有損害勞工權益之虞時，勞工上揭終止契約權仍繼續發生
    ，於雇主停止其違反勞工法令或勞動契約之行為前，勞工均
    有依法終止契約之形成權。」，此有最高法院92年度台上字
    第1779號判決可資參照，則縱然勞工容忍雇主之違反勞動契
    約或勞工法令且有損害勞工權益之虞之行為繼續存在，但因
    雇主之違反勞動契約或勞工法令之行為繼續且反覆發生，則
    勞工得依勞動基準法第14條第1項第6款規定不經預告終止勞
    動契約之權利即應繼續存在，自屬當然；且勞工此一終止勞
    動契約關係之權利，於勞動契約關係存續期間均得行使之，
    即使業已因其他原因由勞動契約當事人之一方終止勞動契約
    或雙方合意終止勞動契約後，但非即時終止勞動契約，而另
    定期限或條件成就後，始使勞動契約關係終止者，於勞動契
    約關係消滅前，倘有勞工得依法行使之終止勞動契約之事由
    發生時，勞工仍得另行主張行使終止勞動契約之權利，反之
    ，雇主亦得於有法定事由發生時，單方終止勞動契約，例如
    ，勞雇雙方合意於特定時間終止雙方間勞動契約關係，然於
    該期限屆至前，發生雇主加暴行於勞工，或勞工加暴行於雇
    主之情事發生，他方當得即時主張不經預告終止雙方間之勞
    動契約而使雙方間勞動契約關係消滅，而不受之前雙方原已
    合意終止勞動契約關係之拘束，否則，在雙方合意終止勞動
    契約後，豈非令勞雇雙方得恣意違反勞動契約義務，而使法
    律之規定再無拘束雙方之效力，殊非法律規定之本意。本件
    被上訴人另抗辯上訴人於93年間開始受僱於被上訴人時，即
    已得察知其所實領工資數額與被上訴人為其加入勞工保險之
    投保薪資有差距，卻至98年7月始發函終止勞動契約，已逾
    法定30日期間一節，依前所述，被上訴人迄98年6月30日為
    止，均將上訴人之勞工保險投保薪資以多報少，至98年7月1
    日始行改正，上訴人乃於98年7月8日主張依據勞動基準法第
    14條第1項第6款規定不經預告終止雙方間勞動契約關係，並
    未逾同條第2項規定之30日期間，被上訴人此部分抗辯尚無
    可採。另關於被上訴人調動上訴人職務部分，與本件上訴人
    得否終止勞動契約之權利並無影響，故不贅論，附此敘明。
四、被上訴人又抗辯上訴人係自請離職，不得請求給付資遣費一
    節，經查，依證人即被上訴人公司製造課副課長丁○○於原
    審到庭陳稱：「原告六月十七日就有跟我提離職，中間原告
    有跟我說明要把特休假休完，我就說要按任職期間的休假比
    例休完，之後原告打電話去勞工局詢問，我們就同意讓原告
    全部休完，我今年七月六號休假，七月七號我休假回來時原
    告是休假的，業務課有一位小姐跟我反應，原告工作事項沒
    有做好，我在當天有發e-mail給原告，請她在離職前的休假
    時間要把未做完的事項處理、交接好，否則我會請她召回，
    她七月八號下午又休假，之後原告隔天就沒有來公司了。」
    、「（問：原告提出離職請求時有無說離職的確定日期？）
    要依照勞基法的規定，一個月以後生效。」、「（問：為何
    沒有辦離職手續，原告辦了何樣的手續？）原告有口頭向我
    表明離職，我也向管理課報告完之後兩天，跟原告說允准，
    之後拿離職申請單補辦手續。」等語（見原審98年11月30日
    言詞辯論筆錄，卷第51頁以下），復參照被上訴人於原審提
    出之「98年離職申請單之領用表」影本所載，本件上訴人於
    98年6月24日領取離職申請單，預定離職日期填載為「7/17
    」即98年7月17日，則縱然上訴人原預定於98年7月17日離職
    ，但因預定之離職日期尚未屆至，其與被上訴人間之勞動契
    約關係於該日屆至前仍繼續存續，依前揭說明，上訴人仍得
    於有勞動基準法第14條第1項各款規定之事由發生後，依該
    條規定不經預告終止仍存續中之勞動契約關係，本件上訴人
    乃在預定離職之98年7月17日前即以存證信函對被上訴人主
    張依勞動基準法第14條第1項第6款規定，為終止雙方間之勞
    動契約關係之意思表示，則上訴人此一終止雙方間之勞動契
    約關係之意思表示仍有使雙方間之勞動契約關係消滅之效力
    ，至於原來預定離職之98年7月17日，即因在該期日屆至前
    ，原來預定發生使雙方間勞動契約關係消滅之效果即因而確
    定不會發生。從而，被上訴人抗辯因上訴人於寄發存證信函
    終止勞動契約關係前，即已自請離職，而不得請求給付資遣
    費一節，即無可採。故上訴人與被上訴人間之勞動契約關係
    ，應至上訴人前揭為終止勞動契約之意思表示之存證信函寄
    達被上訴人或其預定之時消滅，即雙方間之勞動契約關係於
    98年7月10日因上訴人之終止而消滅之事實，即堪予認定。
五、再依勞動基準法第14條第4項規定，依該條規定由勞工不經
    預告終止勞動契約者，得準用同法第17條規定請求雇主給付
    資遣費；而依同法第17條規定：「雇主依前條終止勞動契約
    者，應依左列規定發給勞工資遣費：一、在同一雇主之事業
    單位繼續工作，每滿一年發給相當於一個月平均工資之資遣
    費。二、依前款計算之剩餘月數，或工作未滿一年者，以比
    例計給之。未滿一個月者以一個月計。」；又依勞工退休金
    條例第11條第1項、第2項規定：「本條例施行前已適用勞動
    基準法之勞工，於本條例施行後，仍服務於同一事業單位而
    選擇適用本條例之退休金制度者，其適用本條例前之工作年
    資，應予保留。」、「前項保留之工作年資，於勞動契約依
    勞動基準法第十一條、第十三條但書、第十四條、第二十條
    、第五十三條、第五十四條或職業災害勞工保護法第二十三
    條、第二十四條規定終止時，雇主應依各法規定，以契約終
    止時之平均工資，計給該保留年資之資遣費或退休金，並於
    終止勞動契約後三十日內發給。」、第12條規定：「勞工適
    用本條例之退休金制度者，適用本條例後之工作年資，於勞
    動契約依勞動基準法第十一條、第十三條但書、第十四條及
    第二十條或職業災害勞工保護法第二十三條、第二十四條規
    定終止時，其資遣費由雇主按其工作年資，每滿一年發給二
    分之一個月之平均工資，未滿一年者，以比例計給；最高以
    發給六個月平均工資為限，不適用勞動基準法第十七條之規
    定。」，本件上訴人得依勞動基準法第14條第1項第6款規定
    ，不經預告終止勞動契約，則上訴人主張其得向被上訴人請
    求給付資遣費一節，即屬可採。爰就上訴人此部分請求，審
    究如下：
（一）工作年資：上訴人係自93年2月12日起受僱於被上訴人，
      又於勞工退休金條例施行後，選擇適用勞工退休金條例所
      規定之退休金制度，依前揭勞工退休金條例第11條第1項
      、第2項規定，應保留其選擇適用勞工退休金條例前之工
      作年資。則上訴人之工作年資應適用勞動基準法第17條計
      算部分為93年2月12日起至94年6月30日，計為1年4月19日
      ，應以1又5/12年計算。另適用勞工退休金條例規定之退
      休金制度之工作年資因上訴人主張計算至98年7月8日，則
      應以當事人主張之範圍計算之，而為94年7月1日起至98年
      7月8日，計為4年又8天。
（二）平均工資數額：上訴人主張其98年7月8日前6個月之平均
      工資為每月29,313元（見原審卷第34頁上訴人所提計算表
      ），被上訴人對此數額並不爭執，則得以此作為計算上訴
      人於離職前之平均工資數額。
（三）資遣費之計算：
  １、適用勞動基準法部分：工作年資為1又5/12年，以平均工
      資29,313元計算，每1年發給1個月平均工資，即41,527元
      （元以下四捨五入，以下同）。
  ２、適用勞工退休金條例部分：工作年資為4年又8天，每1年
      給與半個月平均工資，未滿1年者按比例計算，則4年部分
      為58,626元，8天部分為651元，合計為59,277元。
  ３、以上合計為100,804元。但因上訴人就此部分僅請求100,1
      53元（見原審卷第34頁上訴人所提計算表），則應以上訴
      人請求範圍認為有理由，被上訴人應給付上訴人之資遣費
      即應為100,153元。
六、又依勞工退休金條例第31條第1項規定：「雇主未依本條例
    之規定按月提繳或足額提繳勞工退休金，致勞工受有損害者
    ，勞工得向雇主請求損害賠償。」，本件被上訴人就應依勞
    工退休金條例規定為上訴人提繳至專戶之退休金，因依較低
    投保薪資提繳，致有短提之情形存在，業如前述，則上訴人
    主張被上訴人應賠償其此部分損害，自屬可採；惟被上訴人
    事後之清償，僅使其此部分債務消滅，並不影響上訴人前已
    依法終止雙方間勞動契約之意思表示所生使雙方間勞動契約
    關係消滅之效力，自屬當然。又查，本件上訴人就此部分請
    求被上訴人應賠償其19,716元，被上訴人業已於99年5月21
    日將該部分款項匯入上訴人之帳戶內，並於99年5月25日以
    存證信函通知上訴人等情，為上訴人所不爭執，並有被上訴
    人提出之中和中山路郵局99年5月25日第000291號存證信函
    及郵政掛號郵件收件回執影本在卷可參（見本院卷第63至64
    頁），則關於上訴人此部分請求，業已因被上訴人之清償而
    消滅，故其此部分之請求即難認為有理由。
七、綜上所述，上訴人主張其已依勞動基準法第14條第1項第6款
    規定，並於同條第2項規定之期間內，以存證信函對被上訴
    人為終止雙方間勞動契約關係，而得依同條第4項規定請求
    被上訴人給付資遣費等情為可採，被上訴人上開抗辯則為無
    可取。從而，上訴人依勞動基準法第14條第4項規定，請求
    被上訴人給付資遣費於其所請求之100,153元之範圍內為有
    理由，應予准許；至於其另請求之被上訴人應賠償未足額為
    上訴人提繳勞工退休金部分，則因被上訴人業已清償而使其
    此部分請求權消滅，則其此部分請求自屬無理由，應予駁回
    。原審就上開應准許部分，為上訴敗訴之判決，並駁回其假
    執行之聲請，尚有未洽，上訴意旨求予廢棄改判，為有理由
    ，爰由本院予以廢棄改判如主文第二項所示；至於上訴人之
    請求不應准許部分，原審未及審酌被上訴人於事後清償之事
    實，而為上訴人敗訴之判決，並駁回其該部分假執行之聲請
    ，其理由雖與本院判決理由不同，結論仍無二致，依法仍應
    予以維持，上訴意旨求予廢棄改判，仍應認為無理由，應駁
    回其此部分之上訴。又本件為適用簡易程序之案件，且其訴
    訟標的金額不逾民事訴訟法第466條所定之額數，經地方法
    院合議庭第二審判決後即已確定，並無宣告假執行之必要，
    上訴人所為請求宣告假執行之聲請，自無准許必要，應併予
    駁回之。
肆、本件事證已臻明確，兩造其餘主張及攻擊防禦方法與證據，
    經本院斟酌後，與本件判決結果已不生影響，故不一一論列
    ；又上訴人於原審起訴時，曾併請求被上訴人應發給其非自
    願離職之服務證明書，惟於上訴後，並未就此部分再為請求
    ，上訴人該部分之訴已於第一審判決確定，故不在本件審判
    範圍；均附此敘明。
伍、結論：本件上訴為一部有理由，一部無理由，依民事訴訟法
    第436條之1第3項、第463條、第449條第2項、第450條、第7
    8條、第79條，判決如主文。
中    華    民    國    99    年    7     月    7     日
              勞工法庭  審判長法  官  李世貴
                              法  官  黃信樺
                              法  官  許瑞東
以上正本證明與原本無異
本判決不得上訴
中    華    民    國    99    年    7     月    7     日
                              書記官  賴玉芬


司法院資訊處製作；財團法人民間司法改革基金會備份。
